【裁判字號】    94,訴,3056
【裁判日期】    951213
【裁判案由】    債務人異議之訴
【裁判全文】
臺灣高雄地方法院民事判決              94年度訴字第3056號
原      告  戊○○
            即劉育祥
訴訟代理人  侯勝昌律師
            陳裕文律師
            陳正男律師
被      告  乙○○
訴訟代理人  唐治民律師
            李玲玲律師
            何俊墩律師
            李美慧律師
上列當事人間請求債務人異議之訴事件，經本院於中華民國95年
11月22日言詞辯論終結，判決如下：
    主  文
原告之訴及其假執行之聲請均駁回。
訴訟費用由原告負擔。
    事實及理由
一、原告起訴主張：被告於原告所有門牌號碼高雄市○○區○○
    街156 號7 樓房屋（以下簡稱系爭房屋）所設定，登記日期
    為民國84年8 月31日，債權範圍為新台幣（下同）4,000,00
    0 元，存續期間自83年12月15日起至84年1 月15日，清償日
    期為94年1 月15日之抵押權登記（以下簡稱系爭抵押權），
    係原告於83年12月20日向訴外人丙○○借款所設定登記之抵
    押權，而由訴外人丙○○於94年8 月31日將該抵押權讓與登
    記予被告。惟訴外人丙○○並未交付借款予原告，依法系爭
    抵押權所擔保之債權自始即不存在，系爭抵押權即未成立。
    詎被告仍以系爭抵押權向本院高雄簡易庭聲請94年度拍字第
    1938號准為拍賣抵押物裁定，並向本院民事執行處以原告為
    債務人聲請以94年度執字第58528 號拍賣系爭房屋，然上揭
    執行程序既有債權不成立之事由，原告即得依法於強制執行
    程序終結前提起異議之訴，為此基於強制執行法第14條第2
    項之規定及所有權之作用，聲明請求：(一)被告應塗銷系爭抵
    押權登記；(二)撤銷本院94年度執字第58528 號事件之強制執
    行程序；(三)願供擔保請准宣告假執行。
二、被告則以：原告與訴外人丙○○素昧平生，丙○○亦非從事
    借貸之業者或有深厚之財力，不可能借貸金錢予原告，系爭
    抵押權之設定其原因關係係訴外人甲○○向丙○○之姐夫即
    訴外人丁○○之借貸關係，而由訴外人甲○○借用原告之名
    義，將系爭房屋為原告設定所有權登記後，並設定抵押予訴
    外人丁○○所指定之訴外人丙○○，系爭抵押權所擔保者應
    係擔保訴外人甲○○對訴外人丁○○之債務等語置辯，並聲
    明：(一)駁回原告之訴及假執行之聲請；(二)如受不利判決請准
    提供擔保免假執行
三、兩造爭執及不爭執之事項：
（一）不爭執事項：
   1、訴外人甲○○與莊春梅以其所有且目前為系爭房屋所在之
      大樓坐落之基地即林德官段1149之22、1149之23地號土地
      上（以下簡稱系爭房屋所屬大樓基地），且在該基地上當
      時所有門牌號碼為高雄市○○區○○街156 、158 號各為
      3 層樓房之建物兩棟（以下簡稱系爭房屋所屬大樓前建物
      ），因事先已於79年3 月19日申請准予拆除重建該兩棟建
      物，並已由高雄市政府工務局發給在上開2 筆土地上合併
      建築包含系爭房屋在內之7 層樓房之建築執照，仍利用上
      開兩棟建物未拆除前，併前開土地先後於79年10月22日及
      80 年11 月30日設定抵押權與不知情之第一商業銀行股份
      有限公司，以此借得8,800,000 元及9,900,000 元，嗣訴
      外人甲○○不僅未還款，且隨即拆除上開兩建物，並於原
      地興建包含系爭房屋在內的7 層大廈，又更改起造人為訴
      外人潘常吉等8 人，並將新建建物之地下室及1 、6 、7
      樓分別設定抵押權予訴外人丙○○、藍添興等人，使第一
      商業銀行股份有限公司僅剩無法單獨使用之樓房基地抵押
      權，供擔保之價值大減，該事實後經第一商業銀行股份有
      限公司自訴由臺灣高等法院高雄分院83年度上易字第2428
      號認訴外人甲○○連續意圖為自己不法之所有，以詐術使
      人將本人之交付，處有期徒刑2 年。
   2、系爭房屋於訴外人甲○○興建前開7 層樓房後，起造人即
      改為原告之姊劉慧玲，嗣並登記為系爭房屋之所有權人，
      並於所有權登記完畢後第3 天設定抵押權予訴外人甲○○
      之配偶藍金綢之弟藍添興，後經藍添興實行抵押權，要求
      除了系爭房屋外，且請求一併拍賣基地，後系爭房屋由原
      告得標，但因第一商業銀行不願意實行抵押權，抵押權的
      設定仍存於上開的基地。
   3、原告所有之系爭房屋，原於83年12月20日設定抵押權予訴
      外人丙○○，嗣訴外人丙○○於94年12月20日將該抵押權
      讓與登記予被告名下，並變更登記為原告之名義，其權利
      價值登載為4,000,000 元。
   4、原告、丙○○、蔡真分、劉美紅、徐婉儀等人以3,070,00
      0 元為押標金，得標金額為15,348,400元向本院民事執行
      處拍得系爭房屋及土地，後來3,070,000 元轉為系爭房屋
      7樓的得標金，該金額為訴外人丁○○提供。
（二）爭執事項：系爭抵押權之原因關係之有無是否以原告向訴
      外人丙○○之借貸法律關係有無而定？
四、本院得心證之理由：
（一）系爭抵押權之原因關係內容
   1、依民法第860 條規定：「稱抵押權者，謂對於債務人或第
      三人不移轉占有而供擔保之不動產，得就其賣得價金受清
      償之權」，又抵押權之性質既係從屬於債權而存在，則債
      權人於主債務人不能清償時，自得就抵押物拍賣而受清償
      。至提供抵押物作債權之擔保者，究為債務人本人抑為第
      三人，均可不問，最高法院46年度台上字第1098號著有判
      例。
   2、原告主張系爭抵押權之原因關係本係原告與訴外人丙○○
      間的借貸法律關係，提出系爭房屋建物登記謄本在卷佐憑
      並聲請證人甲○○於審理中證稱：因其前向第一商業銀行
      股份有限公司借款18,700,000元，並將系爭房屋所在之基
      地設定第1順 位抵押予第一商業銀行股份有限公司，為了
      要標得系爭房屋及上開基地，故於82年7 月向丙○○、丁○○借款15,000,000元，並得到與系爭房屋同棟其他區分
      所有權人潘常吉與藍金綢的同意，持該2 人的房屋所有權
      狀設定抵押權予丙○○。嗣丙○○、丁○○以15,000,000
       元 價額標買系爭房屋所坐落基地，因為基地上第一順位
      抵押權為第一商業銀行股份有限公司且不願意實行抵押權
      ，因此於拍定後，第一商業銀行股份有限公司之抵押權登
      記仍然存在，經與第一商業銀行股份有限公司協談抵押權
      塗銷事宜，第一商業銀行股份有限公司以其必須清償全部
      本金18,700,000元，才願意塗銷抵押權登記，為了補足清
      償的金額，尚欠3,700,000 元，故又由原告向丙○○借款
      ，並將系爭房屋設定抵押4,000,00 0元予丙○○，但丙○○沒有拿錢給第一商業銀行股份有限公司，所以形同未借
      款，只是系爭抵押權也沒有辦理塗銷，所以才會一直存在
      等語（本院95年3 月8 日言詞辯論筆錄參照）。
   3、惟查訴外人莊春梅原為系爭房屋所屬大樓前建物及基地所
      有權人，因與訴外人甲○○事先已向高雄市工務局申請准
      予拆除系爭房屋所屬大樓前建物，並獲發給在系爭房屋所
      屬大樓基地上建築包含系爭房屋在內之7 層樓房之建築執
      照，起造人為地下室部分為訴外人劉永城、1 、2 樓為訴
      外人莊春梅、3 、4 、5 、6 、7 樓分別為莊雅惠等人，
      但在未拆除前，即將系爭房屋所屬大樓前建物及基地設定
      抵押與不知情之第一商業銀行股份有限公司，以此由訴外
      人甲○○借得18,700,000元，惟訴外人甲○○不僅未還款
      ，且隨即拆除系爭房屋所屬大樓前建物，並於原地興建包
      含系爭房屋在內的7 層大廈，又將地下室及1 樓部分變更
      起造人為潘常吉、2 樓則變更為訴外人張紅柑，系爭房屋
      （7 樓）部分變更為訴外人劉慧玲，使第一商業銀行股份
      有限公司僅剩無法單獨使用之系爭房屋所屬大樓基地抵押
      權，供擔保之價值大減。嗣又由訴外人台灣水泥股份有限
      公司以訴外人國榮建設開發有限公司（負責人為潘常吉）
      、莊春梅、劉慧玲共積欠其4,373,894 元為由，持本院所
      發給之支付命令為執行名義，向本院民事執行處聲請對系
      爭房屋及系爭房屋所屬大樓基地併為查封拍賣，並於83年
      7 月28日實際上由丁○○出資，以訴外人丙○○、蔡真分
      、劉美紅、徐婉儀、原告名義以3,070,000 元為押標金，
      並出底標金15,348 ,400 元得標，並於交付得標金全額後
      ，由本院民事執行處將系爭房屋所有權全部移轉予原告，
      系爭房屋所屬大樓基地則由訴外人丙○○以4/8 、蔡真分
      、劉美紅、徐婉儀、原告各以1/8 之應有部分比例保持共
      有。第一商業銀行股份有限公司嗣自訴由臺灣高等法院高
      雄分院認訴外人甲○○連續意圖為自己不法之所有，以詐
      術使人將本人之交付，處有期徒刑2 年。上開事實為兩造
      所不爭執，並經本院調閱臺灣高等法院高雄分院83年度上
      易字第2428號、本院82年度執字第8386號等卷宗核閱無訛
      ，此外原告亦自承是訴外人甲○○的外甥、訴外人劉慧玲
      是原告的姐姐，是訴外人甲○○利用多數親友名義興建系
      爭房屋所屬大樓而消滅原第一商業銀行股份有限公司於系
      爭房屋所屬大樓前建物上之抵押權，並透過該等親友名義
      拍賣取得系爭房屋所屬大樓所有權，意圖以低價取得系房
      屋所屬大樓及系爭房屋所屬大樓基地所有權詐取第一商業
      銀行股份有限公司部分借款等情已足認定。又證人丁○○
      於審理中並證稱：「（陳述甲○○向你借錢的經過？）他
      向我借錢的時間已經很久了，約82年7 月26日，約向我借
      了4 、5 千萬元」、「甲○○以原告的權狀與我一起去辦
      理抵押，那時候甲○○拿原告的權狀、印鑑與我去辦理，
      原告從沒有向我異議，丙○○是我的小舅子，因為他是受
      僱於我，幫我做事情，所以我才辦理抵押權登記給丙○○
      」、「將來抵押權實行，如有拿到金額後，丙○○要將錢
      拿給我，他只是我的抵押權登記名義人」、「我不清楚原
      告是否知道甲○○拿他的權狀設定抵押給我，但是我認為
      那是甲○○的財產，原告係指示登記名義人」（本院95
      年3 月8 日言詞辯論筆錄參照）；證人丙○○亦於審理中
      證述：「丙○○95年1 月6 日：甲○○向我姊夫丁○○借
      了不少錢，均有拿不動產來設定抵押，丁○○已經80多歲
      且對外負有債務不願意登記為抵押權人，甲○○是債務人
      ，原告的系爭建物是為了擔保甲○○積欠丁○○的債務。
      」（本院95年1 月6 日言詞辯論筆錄參照）等語有關系爭
      房屋之抵押係為擔保訴外人甲○○對訴外人丁○○之債務
      而囑由訴外人丙○○為抵押權之登記名義人等情綦詳，且
      上開2 證人所述內容其中與證人甲○○所述當時為籌措3,
      700,000 元而持原告系爭房屋所有權狀向訴外人丁○○再
      行借款4,000,000 元乙節亦相符，兩造亦未爭執，應足認
      為真實。是被告所辯登記於原告所有系爭房屋雖設定系爭
      抵押權予訴外人丙○○，但實際上應係供做為訴外人甲○○與訴外人丁○○之借貸關係之擔保等語應屬有據，參照
      前揭所述，系爭抵押權的原因關係應非如原告所主張僅以
      原告與丙○○間的借貸關係的有無為判斷之依據，證人甲○○所證系爭抵押權的原因關係並非發生於其與訴外人丁○○之間等情純屬附合原告起訴意旨，應與事實不符，亦
      不足採，系爭抵押權的設定應仍係出自於訴外人甲○○之
      意思，從而應由訴外人甲○○與訴外人丁○○間的借貸法
      律關係決定其效力。
（二）系爭抵押權原因關係之效力
      被告主張系爭抵押權的原因關係尚屬存在等情，業為證人
      丁○○於審理中證述：「他向我借錢的時間已經很久了，
      約82年7 月26日，約向我借了4 、5 千萬元」，「因為甲○○跟我說會慢慢還錢給我，所以才設定抵押400 萬元。
      」，「設定擔保時甲○○已經積欠我2000多萬元了」，至
      包含前開拍賣時甲○○所稱借貸的得標金15,000,000元及
      系爭抵押權所借貸金額4,000, 000元，證人丁○○亦陳稱
      ：「（1500萬元，400 萬元，是否有交給甲○○？）1500
      萬元都有交給甲○○，400 萬元也有交給甲○○。那是甲○○到我那裡向我借款，有提供之票、本票來換」等語明
      確，核與證人甲○○於審理中所證述：「（是否有向丁○○借款？）有。民國七十八年間，我一開始向他借1000多
      萬元，因為我在興建同愛街30號的大樓才向他借款。實際
      本金為1000多萬元，因為利息的計算是滾入原本，所以現
      在可能約2000多萬元」等有關雙方確有金錢往來乙節相符
      ，復有證人丙○○於作證時所提供由訴外人甲○○於82年
      5 月31日所簽發予訴外人丁○○，票號0000000 號，到期
      日為82年7 月26日、面額為31,466,120元之本票1 紙，原
      告於審理中並不爭執該本票之真正，亦足供佐憑。參以本
      件系爭房屋暨系爭房屋所屬大樓基地係於83年7 月28日拍
      定，拍定金額為15,348,400元，並由本院於83年9 月26日
      移轉所有權予拍定人，資金均由訴外人丁○○所提供，經
      本院調閱82年度執字第8386號卷宗查明屬實，業如前述。
      則證人丁○○所述借貸予訴外人甲○○15 ,000,000 元及
      4,000,000 元部分，其金額總和既未逾前開本票面額，簽
      發本票的時間又係在拍賣之前，故上開本票確可能做為借
      貸該15,000,000元及4,000,000 元擔保之用，且衡情一般
      債務人若未收受借貸金額前，並不會任意開立本票，並提
      供不動產做為擔保，縱先為設定抵押，也會隨即要求塗銷
      ，惟上開本票自82年開立後，甲○○即未要求返還，且於
      設定系爭房屋之抵押自83年12月15日後，迄94年8 月31日
      由訴外人丙○○將抵押權轉讓予被告，長達約10年餘亦未
      請求原登記名義人丙○○塗銷登記，是證人甲○○所證丙○○並未將4,000,000 元直接交付予第一商業銀行股份有
      限公司等情，因認借貸法律關係未成立等語，並無他證據
      足資佐證，且與原告起訴時之情節也不相符，堪認純屬虛
      言，並不足採信。而證人丁○○上開證述訴外人甲○○業
      已收受系爭抵押權所借款項4,000,00 0元等情節，應較符
      真實，堪足為憑。因此，系爭抵押權原因關係業經訴外人
      丁○○將借款交付予訴外人甲○○而成立生效。
（三）系爭抵押權移轉予被告之效力
      被告主張系爭抵押權業已合法移轉等情，業據被告提出由
      訴外人丁○○與被告所簽立載有「立證明書人將座落高雄
      市○○街156 號6 樓、7 樓之抵押權以及該抵押權擔保之
      債權，連同對其連帶保證人之借款本金暨相關利息、遲延
      利息、違約金、墊付費用（含已發生者）全部債權及其他
      一切從屬權利讓與乙○○，並即配合抵押權移轉登記」等
      旨之債權讓與證明書、買賣契約書及他項權利證明書，原
      告對於上開書證之真正並不爭執，應認為真，堪足為據。
      且被告於實行抵押權時，原告亦應得透過法院裁定知悉此
      項移轉，是系爭抵押權既係供做為訴外人丁○○借貸予訴
      外人甲○○而設定，其原因關係及抵押權登記名義人復經
      訴外人丁○○及訴外人丙○○移轉予被告，系爭抵押權之
      移轉予被告應認合法，被告實行該抵押權，請求本院民事
      執行處查封拍賣系爭房屋，尚無違誤。
五、綜上所述，被告為合法抵押權人，從而原告基於強制執行法
    第14條第2 項之規定及所有權之作用，請求被告應塗銷系爭
    抵押權登記，並撤銷本院94年度執字第58528 號事件之強制
    執行程序，尚無理由，不應准許。原告之訴既不應准許，則
    其假執行之聲請，即失所依據，併予駁回。
六、本件事證業已明確，兩造其餘主張陳述、所提之證據及聲請
    調查之證據，經本院審酌後，認均不足以影響本判決之結果
    ，均毋庸再予論述，附此敘明。
七、結論：本件原告之訴為無理由，應依民事訴訟法第78條，判
    決如主文。
中    華    民    國    95    年    12    月    13    日
                  民事第四庭法  官  古振暉
正本係照原本作成。
如不服本判決，應於送達後20日內，向本院提出上訴狀並表明上
訴理由，如於本判決宣示後送達前提起上訴者，應於判決送達後
10日內補提上訴理由書（須附繕本）。
中    華    民    國    95    年    12    月    13    日
                                書記官  陳展榮


司法院資訊處製作；財團法人民間司法改革基金會備份。
